【裁判字號】    89,訴,1017
【裁判日期】    900227
【裁判案由】    給付工程款
【裁判全文】
臺灣臺北地方法院民事判決  八十九度訴字第一○一七號
    原      告    聖志企業有限公司
    法定代理人    丙○○
    訴訟代理人    黃陽壽律師
    複  代理人    吳雨學律師
    被      告    東帝士營造股份有限公司  設台南市○○街一五六之一號一樓
    法定代理人    甲○○      .
    訴訟代理人    陳淑貞律師
    複  代理人    乙○○      住台北市○○路○段一二０號三樓之三
右當事人間請求給付工程款事件，本院判決如左：
    主      文
原告之訴及其假執行之聲請均駁回。
訴訟費用由原告負擔。
    事      實
甲、原告方面：
壹、聲明：
一、被告應給付原告新台幣（下同）二百三十八萬三千四百六十一元，及自民國八十
    八年十二月十四日起至清償日止按年息百分之五計算之利息。原告願供擔保請准
    宣告假執行。
二、請求確認被告對原告所承攬編號24200－A059工程合約由原告實際施作範圍外之
    防水膜工程之保固債權不存在。
貳、陳述：
一、給付工程款部分：
（一）被告公司就系爭淡海新市鎮第三區之防水工程（共三合約A059、A060、A067）
      原發包予更上營造廠施作，其中合約編號24200－A059之工程，因更上營造廠
      於八十七年四月間宣告倒閉停工，被告遂於八十七年四月間派員與原告公司協
      議，由原告公司直接向被告公司承攬系爭工程，雙方並已訂有承攬契約，約定
      按實際數量實作計價。契約簽訂後，原告即依約進行工程，並於八十八年二月
      間施工完畢，施工之區段共有RD9東側支管、西側支管、RD32路口、組合物等
      二十二個區區之施工數量及位置詳如卷附之施工圖及施工數量計算
      表，其中頂版防水層實作面積為四九四九‧二平方公尺；底版防水層實作面積
      為五一二一‧七平方公尺；牆面防水層實作面積為六六八五平方公尺，合計一
      六七五五‧九平方公尺。按單價每平方公尺頂版三三五元，底版三三五元，牆
      面二八○元計算，另加上趕工獎金計滿一式一百萬元，共計0000000元
      ，扣除扣款六○三五五一元及已領款項0000000元後，被告迄今尚欠原
      告工程款及趕工獎金0000000元未清償，是被告應再給付原告0000
      000元。
（二）被告固然否認原告有上開請求權，惟查，依系爭工程現場工地負責人陳俊吉在
      鈞院證稱：「在我離職前可以確定做好一四八七九‧八三平方公尺，此份核准
      單在八十八年一月傳真給高欣志，工作日誌會大約計算施工範圍但嗣後會再實
      際計算，只會比施工日誌所記載的多：：因為被告請款程序很慢，所以我還是
      會陸續計價」、「我在八十八年二月離職的，離職後工程人員繼續施作」等語
      觀之，足證原告公司在證人陳俊吉離職前，系爭工程至少已完成一四八七九‧
      八三平方公尺，並有經被告公司工地負責人高欣志所確認之核准單可稽，嗣原
      告公司又繼續施作，截至完工之日止，實際施作之數量較前開確認之數量為多
      ，合計為一六七五五‧九平方公尺，要屬合理妥當。
（三）次查，原告公司係於八十七年八月四日第一次估驗請款，並於八十七年八月六
      日依商業習慣先行交付數額為0000000元之統一發票予被告公司，惟被
      告公司竟要求原告將上開發票作廢，並進而指示原告將第一次請款金額更改為
      0000000元，遂原告於八十七年八月三十一日又重新交付數額為000
      0000元之發票予被告，經被告一再延宕，直至八十七年十一月二日方將上
      開工程款0000000元給付原告，惟上開款項實際上已為被告公司第二次
      計價之數額矣。又原告公司就系爭工程僅先後二次估驗請款，是原告公司請款
      之次數要與被告公司主張共經歷六次計價完全不相符合，至為顯然。至於被告
      之第一次計價，經原告事後查證之結果才得知被告竟諉稱該項應付款債務已遭
      其扣款抵銷而消滅，是原告在不知第一次計價已被代墊給付與原告無任何債權
      債務之第三人的情況下，只有以全力將系爭工程完成為要務，尚非對被告所主
      張之代墊款無異議。
（四）再查，被告公司為俾免遲誤與業主間之合約工期，乃於八十七年五月初即要求
      原告公司立即進場施作，至於簽約乙事，則須經被告公司依正式公文流程手續
      辦理，是原告公司不疑有他，在未正式簽約（八十七年七月三十一日）前，於
      八十七年五月初因更上營造廠倒閉即進場施作，此除有出貨單可稽外，亦經系
      爭工程現場工地負責人陳俊吉於鈞院結證屬實。再者，依系爭工程現場工地負
      責人陳俊吉之工作日誌所示，系爭工程自八十七年五月出工，迄八十八年二月
      間施工完畢，總計出工人數共計五○二人，進料數量亦有二萬餘平方公尺，相
      較於原告公司實際施作面積一六七五五‧九平方公尺為多，足證原告公司確實
      早於八十七年五月初即進場施作，且包工包料，要非由他人提供材料，至為顯
      然。據此，被告公司主張系爭工程係由下包漢威實業股份有限公司（下稱漢威
      公司）、玖興實業有限公司（下稱玖興公司）提供材料，被告公司自行派工施
      作云云，並辯稱第一次計價0000000元，因非原告公司施作，而係由漢
      威及玖興公司提供材料，是將系爭計價扣付，並提出發票影本等證物。然查該
      發票之工程名稱係用於穿牆管及伸縮縫施作，以及結構回填之工程，要與本件
      之第三區防水膜工程無關，被告顯係以玖興公司另為之其他相關伸縮縫工程，
      漢威公司另為之止水帶防水層工程之合約發票予以搪塞。況且，就系爭工程之
      所有扣款均經由雙方監工簽字確認後始可成立，此亦有證人陳俊吉證稱：「玖
      興公司我從未聽過，漢威公司自更上營造倒閉後即未再進場施工」、「只要有
      扣款部分一定要高欣志核對簽名」、「高欣志主張扣款的部分必須經由公司（
      即原告）確認，確認完後再傳給高欣志」等語，核與證人高欣志證稱：「如果
      有扣款的話，被告會保留一份，另一份會給原告，所有承辦的人員都會簽名」
      、「（問：被告公司第一次工程計價／報支單上面有載明玖興漢威扣款部分，
      是否由你與原告確認過？）漢威與玖興這部分不是我扣的」、「（問：玖興跟
      漢威有無在現場施作防水膜？）玖興沒有聽過，漢威有聽過，漢威也是做防水
      膜的」、「（問：在施作第三區時漢威有無同時在現場施作？）沒有」等語相
      符，足證被告公司竟以與本件系爭工程無關而係用於止水帶、防水層或電腦之
      價款代扣予漢威及玖興公司，且無任何雙方之通知或確認，即片面主張該項應
      付款項已遭其扣款抵銷而消滅，顯係不法捏造與原告無任何債權債務關係之第
      三人玖興公司及漢威公司之虛構故事，自與原告無關，此由該計價單左下憑證
      黏貼處之記載即明。
（五）此外，再由被告公司之工程計價報支單中，可知原告公司就系爭工程之實作數
      量業經被告公司所確認，並有各級單位主管之簽章為憑，且被告公司既於八十
      七年五月初要求原告公司立即進場施作，並訂有合約，為何事後又會有無合約
      計價之漢威及玖興公司進場施作？再者，依被告公司之報價單（該報價單亦為
      系爭合約之一部分）之第三點所示：「本工程不含前承包商『漢威』施工範圍
      內之修漏保固責任：：」足證漢威公司係系爭工程之前之承包商，自八十七年
      五月初原告公司進場施作後，即無漢威公司同時在現場施作，據此，被告將應
      給付原告之第一次計價款項諉稱已遭扣款抵銷，而拒不履行其給付工程款之義
      務，彰彰明甚。
（六）另依第六次工程計價單中，趕工獎金已計滿一式，及被告於八十八年十二月十
      三日兩造會議紀錄第六點中承諾：「趕工獎金一百萬需計滿於聖志。」並於八
      十九年一月十五日（八十九）東淡新字第○○一○號函第六點說明中，再次承
      認趕工獎金已於合約A059第五、六次計價計核完畢，職是，原告自得依約請求
      被告給付趕工獎金一百萬元，惟原告至今僅受領三十三萬元之部分趕工獎金，
      被告稱原告已全數支領，絕非事實，就此自應舉證以實其說，否則被告所辯即
      無可取。
二、確認超出原合約施作範圍外之保固債權不存在部分：
（一）按法律關係之存在與否不明確，致原告在私法上之地位有受侵害之危險，而此
      危險得以對於被告之確認判決除去之者，即得依民事訴訟法第二百四十七條之
      規定提起確認之訴，以排除此項不安之危險（最高法院五十二年台上字第一九
      二二號、四十二年台上字第一○三一號判例參照）。查本件原告僅施作部分之
      防水膜工程，即頂板四九四九‧二平方公尺，底板五一二一‧七平方公尺及牆
      面六六八五平方公尺，總計一六七五五‧九平方公尺，是原告應僅就施作之一
      六七五五‧九平方公尺範圍負保固責任，固不待言。乃被告竟要求主張原告就
      全區○○○道防水膜工程總面積達六、七萬平方公尺全部均應擔負保固責任，
      其超出合約範圍部分亦未曾與原告議價，原告自無此項保固債務存在之可言。
（二）兩造嗣於八十八年十二月十三日開會協商，並達成數點會議結論，其中就會議
      內容第一項：「共同管道伸縮縫、牆面與底板、過牆管有部分漏水，由聖志修
      護，採承包方式，並負保固責任」觀之，顯係兩造針對工程保固互相讓步，以
      終止爭執或防止爭執發生之和解契約，惟該和解契約之本質究為創設，抑為認
      定，應依和解契約之內容定之。本件兩造倘若以原來明確之法律關係為基礎而
      成立和解時，應認屬於認定之性質，而原告依原來之工程合約僅就其施作之一
      六七五五‧九平方公尺之防水膜工程負保固責任。退步言之，縱解為創設性和
      解契約，亦因會議內容第四項約定：「聖志責任施工數量比例另議，於
      88.12.14.議定。」使其以兩造於八十八年十二月十四日就施工數量比例另行
      議定為其履行方式，惟事後被告亦未曾與原告議定保固之數量比例，使該會議
      內容無從履行。因此依上開會議約定，原告僅就原合約施作之範圍負保固責任
      ，乃被告竟要求原告就全區○○○道防水膜工程總面積達六、七萬平方公尺負
      保固責任，因法律關係之存否不明確，致原告之權利有受侵害之危險，而此危
      險得以對於被告之確認判決除去之，原告自有即受確認判決之法律上利益，爰
      依民事訴訟法第二百四十七條第一項前段之規定提起確認之訴，請求確認被告
      對原告就超出被告實際施作防水膜工程範圍外之保固債權不存在。按諸最高法
      院十九年上字第三八五號及二十年上字第七○九號判例意旨，如被告不能就上
      述保固債權存在之原因事實，善盡其舉證證明之責，即應認原告之訴為有理由
      ，此乃舉證責任分配之原則。
三、綜上所述，被告應給付原告總工程款0000000元，扣除扣款六○三五五一
    元及原告僅請領0000000元，尚餘0000000元之部分工程款及工作
    獎金，迭經原告先後一再催討，惟被告均藉詞拖延，迄今尚未償還。嗣經原告查
    證才得知被告竟片面諉稱該應付款債務已遭其抵銷而消滅，而無任何雙方之通知
    或確認，並以漢威公司及玖興公司另為與本件系爭工程無關之其他工程合約發票
    予以搪塞，自與原告無關。另被告未依約於八十八年十二月十四日與原告議定施
    工數量比例，竟要求原告就全區○○○道防水膜工程負保固責任，致法律關係之
    存否不明確，有提起確認訴訟之必要，爰合併訴求確認被告對原告就超出被告實
    際施作防水膜工程範圍外之保固債權不存在。
參、證據：提出工程合約、被告公司第六次工程計價／報支單、八十九年一月十九日
    第尾次估驗之工程請款單、被告公司第一次工程計價／報支單及工程扣款通知單
    、會議記錄、被告公司八十九年一月十五日（八十九）東淡新字第○○一○號函
    、報價單、原告公司八十九年一月十日聖工字第八九一一○號函、施工圖、各區
    段施工數量計價表、工作日誌、系爭工程計價核准單、原告公司工程請款單為證
    ，並聲請訊問證人陳俊吉、郭月碧。
乙、被告方面：
壹、聲明：駁回原告之訴及假執行之聲請。如受不利判決，願供擔保請准免為假執行
    。
貳、陳述：
一、原告於八十九年七月五日準備書狀檢附之施工圖、各區段施工數量計價表、工程
    施作面積及請求金額一覽表、工作日誌均非本件工程款計價之依據，茲說明駁斥
    如后：
（一）系爭工程施工圖及各區段施工數量計算表係被告公司提供予水電等相關工程包
      商作為施工之參考，均為空白底圖，持有之對象並非僅原告公司一家，亦非作
      為確認施工估驗數量之標準。原告擅自以螢光筆描劃、片面計算施工數量，並
      非真正已施工完畢，報經被告公司估驗、核對、確認、估價、付款數量之依據
      ，並不足以作為本件工程合約「實作實算」之計價標準，原告據以請求本件工
      程款，實無理由。
（二）原告公司就系爭工程施作面積及請求金額一覽表係原告片面作成，未經雙方估
      驗確認，亦非計算工程款之依據。
（三）系爭工程工地負責人之工作日誌係原告公司內部出料單、出工紀錄，不足以證
      明材料確實施工於本件系爭工程。據悉原告公司內部監控制度欠佳，致有進貨
      濫用不實、出工紀錄不當等情事，與對外工程合約之計價無關。
二、本件合約工程既屬「包工包料」、「實作實算」之計價方式。原告公司施工至一
    階段，即製作「請款估驗單」載明施作之工程項目明細交予被告公司之工地現場
    負責之工程師，雙方審核確認無疑義後，被告公司之工程師即按確認之工程數量
    交予被告公司作成「計價報支單」，內部核算工程款撥由原告公司簽領支票。一
    般而言包商領款時即表示對該次計價工程數量、金額並無爭議，如有爭議，於下
    次估勘計價時早已協調確認完成，不可能爭議未解決，雙方逕自計價付款。本件
    兩造先後已經七次計價付款，至今已逾年餘，原告再爭議計價數量不符，殊違本
    件工程合約及業界請款之慣例。
三、按民事訴訟法第二百七十七條規定：「當事人主張有利於己之事實者，就其事實
    有舉證之責任。」本件原告起訴請求工程款之金額及嗣後之減縮，均未能依照「
    實作實算」原則，提出正確無誤、經過勘驗估定之數量作為兩造核算之依據。迄
    今提出之證據，無一為根據上開流程所提出者，均為片面自行製作，加以本件系
    爭工程為防水膜施工，施作完畢倘未及時報請被告公司派員估驗計價，現場同時
    有更上、漢威、玖興等多家包商分頭施工，由孰施作已難辨識，何況歷經數月，
    涵管防水膜施工完畢即覆土舖設柏油，現場地面可見者，僅為數條馬路，進入地
    下管道間，從伸縮縫亦難估算防水膜施工廠商，原告施作工程實際數量應以七次
    計價為準，本件起訴請求之工程數量根本無法確認。
四、原告提出第一次計價金額之工程，並非原告公司施作應予扣除：按原告自八十七
    年七月三十一日以後才簽約施作，於八十七年五月至七月間因原更上營造廠倒閉
    停工，被告公司為趕工以免遲誤與營建署之合約工期，又為趕在五、六、七月氣
    候適合防水工程施工，乃由下包漢威公司、玖興公司等提供材料，被告公司自行
    派工施作，就此部分工程款既非原告公司施作，當然應由所提出之第一期計價款
    0000000元中扣除。歷經嗣後六次計價，顯見原告並無爭議，原告就此部
    分要求付款，實無理由。至七次計價之內容如下：
（一）第一次計價0000000元：因非原告公司施作，結算時係以代墊款沖銷，
      扣款明細如左：
  １、漢威：0000000元。
  ２、玖興扣款：四九八七三六元。
（二）第二次計價0000000元：原告並無爭議已經簽收。
（三）第三次計價○元：非原告公司施作，而為久強公司施作，工程款六八六○七○
      元已由久強公司領取，並以代墊款沖銷。
（四）第四次計價六八三四六六元：已由原告公司簽收領取。
（五）第五次計價二七七八二一元：第五次計價總金額九五八○一四元，包括工程估
      驗款五七三○一五元、趕工獎金三八四九九九元，惟沖銷左列三筆扣款，餘二
      七七八二一元，已由原告公司簽收領取：
  １、保留款七六六四二元（含工程保留款四五八四二元、趕工獎金保留款三○八○
      ○元）。
  ２、扣罰款：
    (1)泰勞垃圾清理費二四○○○元。
    (2)泰勞代工費一四四○○○元。
  ３、代墊款四三五五五一元（採購久強公司ＰＳ隔熱板）。
（六）第六次計價六六五○○一元，扣除百分之八保留款五三二○○元，實付金額六
      一一八○一元已由原告公司簽收領取。
（七）第七次計價：只為發票折讓，雙方並無異議。
五、趕工獎金部分：
（一）本件趕工獎金本應於原告公司承包之工程全部完工且無瑕疵時始得請求。
（二）按本件合約約定趕工獎金係為鼓勵原告公司趕工以填補該公司遭更上營造廠倒
      帳及全力趕工以免延誤被告公司全部工程之完工期限而設置，原告應於依時全
      部完工且無瑕疵擔保責任時方得請求。原告施作本件工程迄今滲水瑕疵迄未改
      善，依約不得具領趕工獎金。然而被告基於互信互諒，已於第五期及第六期計
      價中合計給付八八九六二二元，其不足一六○三七八元包括：(1)保留款（8%）
      八四○○○元、(2)扣款七六三七八元，乃因原告出工不良，被告代為僱工施作
      之扣款。原告公司請求給付本件趕工獎金並無理由。
六、確認保固債權不存在部分：
    本件原告公司施作之防水膜完工回填後，發現滲水情形，至今仍未修繕完成。其
    間原告公司雖有出工，但總是一天補魚半月曬網，被告公司迭經催促，仍未改善
    ，而後更諉稱計價不足而停工。被告公司曾於八十八年十二月十三日派員與原告
    公司協議，請求儘速出工抓漏，並修改伸縮縫缺失，以免影響後續工程，且建議
    原告公司全區估價保固金額，扣除原施作之RD二之一全線範圍本應保固，另折算
    出其後續施作範圍所占百分比比例，提出報價，經議定後，將依百分比比例扣除
    後計價支付。惟原告公司一直未積極派員配合清點完成，亦未提出報價，繼而停
    工。是兩造既未就上開保固範圍及價金為協議，原告自僅須就其施作範圍內之防
    水膜工程負保固責任。
參、證據：提出工程合約、報價單、工地備忘錄、原告公司函及被告公司發包說明、
    催告函、工程承攬契約、簽呈、協議書、會議紀錄、工程計價單、扣款憑證、漢
    威公司計價單、玖興公司計價單、統一發票、扣款通知單、趕工獎金爭議說明表
    為證，並聲請訊問證人高欣志。
    理  由
甲、程序方面：
    按當事人得以合意定第一審管轄法院。但以關於由一定法律關係而生之訴訟為限
    。前項合意，應以文書證之，民事訴訟法第二十四條定有明文。依兩造所簽訂之
    工程合約書第五十五條約定以本院為第一審管轄法院，是原告依兩造合意定第一
    審管轄法院之本院提起本件給付工程款之訴，核與首揭規定，尚無不合，本院就
    本件給付工程款之訴自有管轄權，合先敘明。
乙、得心證之理由：
壹、原告主張：兩造就系爭淡海新市鎮第三區之防水膜工程訂有承攬契約，約定按實
    際數量實作計價。嗣原告於正式書面契約簽訂前即依約進行工程，並於八十八年
    二月間施工完畢，施工之區段共有RD9東側支管、西側支管、RD32路口、組合物
    等二十二個區段，其中頂版防水層實作面積為四九四九‧二平方公尺；底版防水
    層為五一二一‧七平方公尺；牆面防水層為六六八五平方公尺，合計一六七五五
    ‧九平方公尺。按單價每平方公尺頂版三三五元，底版三三五元，牆面二八○元
    計算，另加上趕工獎金計滿一式一百萬元，共計0000000元，扣除扣款六
    ○三五五一元及已領款項0000000元後，被告迄今尚欠原告工程款及工作
    獎金0000000元未清償，是被告應如數給付原告上開金額及自八十八年十
    二月十四日起至清償日止，按年息百分之五計算之利息；又本件原告僅施作部分
    之防水膜工程，即頂板四九四九‧二平方公尺，底板五一二一‧七平方公尺及牆
    面六六八五平方公尺，總計一六七五五‧九平方公尺，是原告應僅就施作之一六
    七五五‧九平方公尺範圍負保固責任。惟被告竟要求原告就全區○○○道防水膜
    工程總面積達六、七萬平方公尺全部均應擔負保固責任，其超出合約範圍部分亦
    未曾與原告議價，故原告就超逾合約施作範圍外之防水膜工程自無保固責任，爰
    依法請求確認等語。
貳、被告則以：兩造所簽訂之承攬契約係約定實作實算，故必須由原告證明施工數量
    ，被告方有給付工程款之義務，惟原告均未能依照「實作實算」原則，提出正確
    無誤、經過勘驗估定之數量作為兩造核算之依據，迄今提出之施工圖、各區段施
    工數量計價表、工程施作面積及請求金額一覽表、工作日誌，均為原告片面自行
    製作，而非本件工程款計價之依據。至原告提出第一次計價之工程計價單，其上
    所載之工程數量，並非原告公司施作應予扣除。是原告既無法舉證證明施工之數
    量，其據以起訴請求本件工程款，實無理由。另本件趕工獎金一百萬元（含稅金
    額一百零五萬元），扣除保留款八萬四千元及扣款七萬六千三百七十八元後，尚
    餘八十八萬九千六百二十二元，被告已分別於第五期及第六期計價中給付原告，
    故原告公司請求給付本件趕工獎金亦無理由。再本件原告公司施作之防水膜完工
    回填後，發現滲水情形，至今仍未修繕完成。被告公司曾於八十八年十二月十三
    日派員與原告公司協議，請求儘速出工抓漏，並修改伸縮縫缺失，以免影響後續
    工程，且建議原告公司全區估價保固金額，扣除原施作之RD二之一全線範圍本應
    保固，另折算出其後續施作範圍所占百分比比例，提出報價，經議定後，將依百
    分比比例扣除後計價支付。惟原告公司一直未積極派員配合清點完成，亦未提出
    報價，繼而停工。是兩造既未就上開保固範圍及價金為協議，原告自僅須就其施
    作範圍內之防水膜工程負保固責任等語置辯。
參、就工程款部分：
一、本件原告主張兩造就系爭淡海新市鎮第三區之防水工程簽訂承攬契約，約定按實
    際數量實作計價，被告業已給付三百五十七萬零八百一十八元等情，並據其提出
    工程合約一紙為證，復為被告所不爭執，自堪信為真實。原告另主張其已施作頂
    版防水層四九四九‧二平方公尺、底版防水層五一二一‧七平方公尺及牆面防水
    層六六八五平方公尺，合計一六七五五‧九平方公尺，各分別以其單價計算，另
    加上趕工獎金計滿一式一百萬元，共計0000000元，扣除扣款六○三五五
    一元及已領款項0000000元後，被告迄今尚欠原告工程款及趕工獎金00
    00000元等語，為被告所否認，並以前揭情詞置辯。是本院首應審酌者厥為
    原告就系爭工程究施作多少面積？及原告請求被告給付工程款及趕工獎金是否有
    理由？茲分述如下：
（一）按當事人主張有利於己之事實者，就其事實有舉證之責任，民事訴訟法第二百
      七十七條前段定有明文。本件原告主張其已施作頂版防水層四九四九‧二平方
      公尺、底版防水層五一二一‧七平方公尺及牆面防水層六六八五平方公尺，合
      計一六七五五‧九平方公尺，固據其提出系爭工程施工圖及各區段施工數量計
      算表為證，惟查，上開施工圖係空白底圖，原告雖以螢光筆描繪，作為計算施
      工之數量，但就原告以螢光筆描繪之區段是否確已施工完畢，原告並無法舉證
      證明，是上開施工圖及各區段施工數量計算表尚不足以作為本件工程合約「實
      作實算」之計價標準。
（二）原告另提出系爭工程計價核准單，以資證明在證人陳俊吉離職前即已施作一四
      八七九．八三平方公尺，並稱：陳俊吉離職後，原告公司又繼續施作，截至完
      工之日止，實際施作之數量自較前開確認之數量為多，且合計為一六七五五‧
      九平方公尺等語。惟查，依證人即原告公司之會計郭月碧證稱：第一次估驗請
      款之數額原為二百八十餘萬，嗣因同意被告扣款三十餘萬，所以僅開立面額二
      百四十萬三千三百七十八元之發票，但上開發票後來作廢，並不清楚第一次計
      價款為何會變成一百九十九萬七千七百三十元等語，參諸原告公司內部製作估
      驗日期八十七年八月四日、金額分別為二百四十萬三千三百七十八元、一百九
      十九萬七千七百三十元之兩份工程請款單及同面額之統一發票二紙觀之，可知
      原告第一次估驗請款之數額原係二百四十萬三千三百七十八元，並開立同面額
      之統一發票，嗣原告將上開請款單及統一發票作廢，將工程款改為一百九十九
      萬七千七百三十元並檢附同面額之統一發票重新請款，原告並已將該工程款如
      數給付無誤，是以，原告第一次正式估驗請款之金額為一百九十九萬七千七百
      三十元，而非第一次工程計價單所載之工程款二百三十萬三千四百一十三元。
      至卷附之工程計價單係被告公司內部製作之文件，並非兩造確認施工數量之基
      準，其上廠商名稱雖載明：「聖志企業有限公司」，尚難因此遽認第一次計價
      單上所載之工程數量即為原告所施作，此從原告並不爭執其後數次計價之計價
      單上亦均載明廠商名稱「聖志企業有限公司」，但其上所載之施工數量並非全
      係原告施作一節益明。另觀諸原告所提出之系爭工程計價核准單所載，該次計
      價為第二次計價，前期即第一次計價之數量為頂版防水層二○六四平方公尺、
      底版防水層九六○平方公尺及牆面防水層三九三二平方公尺，核與原告提出第
      一次估驗之工程請款單所載之數量相同，足見原告第一次估驗請款之數量確為
      頂版防水層二○六四平方公尺、底版防水層九六○平方公尺、牆面防水層三九
      三二平方公尺，請求之工程款為一百九十九萬七千七百三十元。第二次估驗請
      款之數量則為頂版防水層二六一八平方公尺、底版防水層○平方公尺（原告之
      手稿即工程計價核准單則為一九四．八三平方公尺）、牆面防水層五一一一平
      方公尺，請求之工程款則為一百九十八萬五千七百九十元，嗣後即無再為估驗
      請款。職是之故，原告二次請求估驗之數量合計為頂版防水層四六八二平方公
      尺、底版防水層九六○平方公尺、牆面防水層九○四三平方公尺，請求之工程
      款則為三百九十八萬三千五百二十元。至被告公司內部製作之第一次工程計價
      單所載之工程數量及工程款，尚與原告上開二次請求估驗之數量及工程款無涉
      ，原告率以上開第一次工程計價單載明二百三十萬三千四百一十三元之工程款
      以代墊款沖銷一節，即認上開工程計價單所載之工程數量為原告施作之範圍，
      被告公司漏未計價予原告等情，洵難足採。
（三）再查，原告施作系爭工程迄今，被告僅估驗二次，日期分別為八十七年八月四
      日、八十八年一月十九日，估驗之工程款分別為一百九十九萬七千七百三十元
      、一百九十八萬五千七百九十元，此有工程請款單在卷足憑。又第一次估驗之
      工程款一百九十九萬七千七百三十元，被告乃以附表編號一、二之支票二紙給
      付之。第二次估驗之工程款一百九十八萬五千七百九十元則分別於被告公司第
      四次計價時給付六十八萬三千四百六十六元、第五次計價時給付二十七萬七千
      八百二十一元（如附表編號三、四、五、六之支票），另於第七次計價時，則
      由原告公司開立金額為一百零二萬四千五百零三元之發票折讓單，合計即為第
      二次估驗之工程款一百九十八萬五千七百九十元（683466＋277821＋0000000
      ＝0000000），此亦有原告自行製作之工程請款單及被告製作之第一次至第七
      次工程計價單、統一發票及支票附卷可考，足認被告業已就原告請款之金額給
      付完畢，至百分之十之保留款依工程合約第四條之約定，須待被告及營建署驗
      收合格後，被告方有給付之義務，是原告主張其尚有工程款未給付等語，要無
      足取。
（四）原告又稱：兩造有約定趕工獎金一百萬元，並於八十八年十二月十三日之協商
      會議時，被告承諾：「趕工獎金一百萬需計滿於聖志」，惟原告僅給付三十三
      萬元，尚有六十七萬元之趕工獎金未給付等語，然為被告所否認。經查，兩造
      約定之趕工獎金為一百萬元，含稅金額一百零五萬元，原告公司於第二次估驗
      請款時業已請款百分之三十三之趕工獎金三十三萬元，有估驗日期八十八年一
      月十九日之工程請款單附卷可稽，被告則分別於第五次計價時計價三十六萬六
      千六百六十六元（含稅金額三十八萬四千九百九十九元），第六次計價時計價
      六十三萬三千三百三十四元（含稅金額六十六萬五千零一元），被告公司並於
      扣除保留款及代墊款、扣款後，已分別以附表編號五、六、七、八所示之支票
      給付原告，有第五、六次之工程計價單、趕工獎金爭議說明表、支票在卷可查
      。是以，趕工獎金一百萬元除保留款八萬四千元外，被告均已給付原告。
二、綜上所述，本件就原告公司請求估驗之施工數量並據以請求之工程款，被告均已
    給付。另趕工獎金部分，除保留款八萬四千元外，被告亦已分別於第五次、第六
    次計價完畢。因之，原告主張被告尚有工程款及趕工獎金二百三十八萬三千四百
    六十一元未給付等語，洵屬無據。從而，原告起訴請求被告應給付原告二百三十
    八萬三千四百六十一元及其利息，洵無理由，不應准許。又原告之訴既經駁回，
    其假執行之聲請亦失所附麗，一併駁回之。
肆、確認保固責任部分：
一、按確認法律關係成立或不成立之訴，非原告有即受確認判決之法律上利益者，不
    得提起之，民事訴訟法第二百四十七條第一項前段定有明文。又「民事訴訟法第
    二百四十七條所謂即受確認判決之法律上利益，須因法律關係之存否不明確，致
    原告在私法上之地位有受侵害之危險，而此項危險得以對於被告之確認判決除去
    之者，始為存在。本件上訴人主張被上訴人曾以某處房院一所作抵，向其揭借鉅
    款，被上訴人始終未嘗爭執，是其法律關係之存在，當事人間非不明確，縱令被
    上訴人之債權人某甲，曾經否認上訴人之抵押權，致上訴人在私法上之地位有受
    侵害之危險，然上訴人僅對於被上訴人提起確認抵押權存在之訴，其判決之效力
    無從及於某甲，此項危險非以對於被上訴人之確認判決所得除去，仍不能認其有
    即受確認判決之法律上利益」，最高法院二十七年上字第三一六號判例足資參照
    。本件原告主張其僅施作部分之防水膜工程，故原告應僅就其施作之部分負保固
    責任，至超出合約範圍部分被告並未曾與原告議價，原告自無須負保固責任等語
    。惟查，被告自始即未曾否認原告僅須就其施作範圍負保固責任（見本院九十年
    二月五日言詞辯論筆錄）。至超逾原告施作範圍部分之保固責任，兩造固曾於八
    十八年十二月十三日作成協議：「共同管道伸縮縫、牆面與底板、過牆管有部份
    漏水，由聖志修復，採承包方式並負責保固責任」、「聖志責任施工數量比例另
    議，於88.12.14.議定」。然兩造嗣後既未就保固範圍及價金達成協議，原告就
    超逾其施作範圍部分外之防水膜工程，自無須負保固責任，此亦為兩造所不爭，
    是原告就系爭工程之保固責任範圍，當事人間非不明確，揆諸前揭說明，自不能
    認原告有即受確認判決之法律上利益。
二、從而，原告起訴請求確認被告對原告就超出其實際施作範圍外之防水膜工程之保
    固債權不存在，即無理由，應予駁回。
伍、因本案事證已臻明確，兩造其餘主張陳述及所提之證據，均毋庸再予審酌，附此
    敘明。
陸、結論：
    本件原告之訴為無理由，依民事訴訟法第七十八條，判決如主文。
中      華      民      國     九十     年     二     月     二十七     日
                                            民事第五庭法      官  林秀圓
右為正本係照原本作成
如對本判決上訴，須於判決送達後廿日內向本院提出上訴狀
中      華      民      國    九十      年     二     月      二十七    日
                                                      法院書記官  林蓮女
~F0
~T48
附表：
編號  發   票   人   付  款  人   發  票  日  金額（新台幣）  票     號
 1    東帝士營造股   第一銀行仁   87、11、00  000000元        TU0000000
      份有限公司     和分行
 2    同右           同右         87、12、00  000000元        TU0000000
 0    同右           中興商業銀   88、03、00  000000元        ST0000000
                     行中山分行
 4    同右           同右         88、05、00  000000元        ST0000000
 0    同右           同右         88、05、00  000000元        ST0000000
 0    同右           同右         88、03、00  000000元        ST0000000
 0    同右           同右         88、05、00  000000元        ST0000000
 0    同右           同右         88、06、00  000000元        ST0000000


司法院資訊處製作；財團法人民間司法改革基金會備份。
